臺灣板橋地方法院民事判決　　　　　　 93年度簡上字第225號
上　訴　人　丙○○
訴訟代理人　葉春生律師
被　上訴人　甲○○
訴訟代理人　乙○○
上列當事人間請求清償借款事件，上訴人對於中華民國93年5 月
28日臺灣板橋地方法院三重簡易庭92年重簡字第63號第一審判決
提起上訴，經本院於94年5 月4 日言詞辯論終結，判決如下：
    主  文
上訴駁回。
第二審訴訟費用由上訴人負擔。
    事  實
甲、上訴人方面：
一、聲明：
（一）原判決廢棄。
（二）被上訴人應給付上訴人新台幣（下同）30萬元暨自起訴狀
      繕本送達被上訴人翌日起算迄清償日止按年息百分之五計
      算之利息。
二、陳述：除與原判決記載相同者，茲引用之外，補稱：
（一）按本件上訴人係分別依消費借貸、不當得利之法律關係合
      併提起本件訴訟，合先予以陳明。
（二）經查，原判決為有利於被上訴人之認定，無非係以以下四
      端為其論據：
  １、證人李明意證述：系爭支票係伊本人所簽發無誤，並表示
      系爭支票是原告丙○○向伊借用，並不清楚原告借票是要
      做什麼用等語。
  ２、「被告抗辯系爭支票係原告為支付優先購買權之權利金及
      租金所交付，顯與事實相符」等語。
  ３、「再查：被告於九十三年五月十四日庭呈之由被告之妻記
      載之書面租金給付資料顯示，... 期中最後三行所示，無
      論日期、金額、帳戶以及支票號碼，與系爭三紙支票之日
      期、金額、號碼均符合，而該書面背面之金額及日期等記
      載是原告親自所填寫，原告亦不否認，足見兩造間確實有
      租金交付之具體事實」云云。
  ４、「原告既有使用支票作為給付之習慣，倘若被告向其借款
      ，卻未要求被告書立任何書據或證明文件，顯與經驗不符
      」等語。
（三）惟查：
  １、綜觀原判決「事實摘要」、「法院之判斷」欄所載，原判
      決顯然將「乙○○」誤為即係本件被告「林金材」，例如
      原判決所載「原告與被告間簽有一份協議書」（事實上應
      係原告與被告之子林輝煌、乙○○、林輝堂三人所簽立）
      、「被告乙○○即是三人的指定收款人，系爭款項即是要
      給付給指定受款人的錢等語」（事實上依被上訴人於原審
      所為抗辯乃係指被告甲○○即是三人的指定收款人，此點
      見原審92.2.19言詞辯論筆錄）（以上誤載之處詳見原判
      正本第2 頁倒數第5 行起）、「被告乙○○及訴外人林輝
      煌、林輝堂... 」（原判決正本第3 頁倒數第7行）、「
      ... 確認兩造（即原告丙○○與訴外人林輝煌、林輝堂及
      被告乙○○）間確實有協議書所示之法律關係存在... 」
      （詳見原判決正本第3 頁倒數第4 行下方起）、「... 被
      告有優先承買權、地上物管理權及租金分配權等權利」（
      詳見原判決正本第3 頁倒數第2 行起）等等，在在顯示原
      判決對為本件當事人之一造（即被上訴人）為何人既有所
      誤認，從而其依錯誤之認知（例如誤認被上訴人甲○○有
      優先承買權、地上物管理權及租金分配權等權利即是）所
      形成之心證自然有誤，而與事實不符，已至為昭然。
  ２、基上所述，被上訴人抗辯系爭支票係上訴人支付租金所交
      付，乃與事實不符，蓋以：
    (1)系爭支票之發票日分別為90.11.20、90.12.20、91.3.20
      ，而面額依序為12萬、12萬及6萬元，就發票日期言，非
      如按月給付之租金有一定相隔期間；就票面金額言，亦非
      如租金之有固定金額。
    (2)又查，系爭三張支票，均明載受款人為被上訴人（即甲○
      ○），而非被上訴人所主張之協議書中之訴外人林輝煌、
      乙○○及林輝堂；且系爭三張支票中之二張係由被上訴人
      直接提示兌領，另一張則系由被上訴人以背書轉讓予訴外
      人連淑慧提示兌領，而均非係由訴外人林輝煌、乙○○、
      林輝堂提示兌領，亦非係經由訴外人三人背書轉讓予他人
      提示兌現，在在顯示該該三張支票之交付與被上訴人所稱
      之租金無關。
　　(3)再查，被上訴人主張系爭支票之交付係給付租金乙節，就
  訴外人林輝煌、乙○○、林輝堂另件所提起之履行契約等事件
  （鈞院91訴2755、高院92上易780）之 卷證觀之，實乏證據可
  憑，甚且就被上訴人於本件所為主張與訴外人林輝煌等所為主
  張對照以觀，亦顯現出矛盾之處（例如訴外人於91訴2755號事
  件中主張上訴人「九十年十一月二十日給付租金12萬元、同年
  十二月二十日給付租金12萬元、九十一年三月二十日給付租金
  6 萬元」，並稱該三筆票據金額均未兌現等語，如證一，惟查
  本件系爭三張支票均已兌現），顯然本件支票之交付並非係給
  付租金，被上訴人之主張不實。
  ３、再就被上訴人於93.5.14 當庭所提出之所謂「書面租金給
      付資料」（原判決用語），不但未提示予上訴人辨認，亦
      未送達繕本予上訴人，且經查原判決所謂「背面之金額及
      日期等記載是原告親自所填寫，原告亦不否認」乙節，更
      屬重大謬誤而與事實不符，就此以觀，原判決顯有突襲裁
      判之情。該書面資料乃係被上訴人方面片面所作記載，而
      非由上訴人所書（被上訴人方面自可依上訴人所交付之三
      張支票資料任意記載，併予陳明）。
  ４、末查，原判決所稱「倘若被告向其借款，卻未要求被告書
      立任何書據或證明文件，顯與經驗法則不符」云云，亦顯
      有誤解，蓋以本件借貸，貸與人並非是以現金交付，而係
      以支票支付，而且是記名受款人之支票，支票究係何人提
      示，乃有資料可查，從而在社會上一般「借票」之情形，
      另外再立有借據者可謂鮮少，事實上在貸與人主觀認知上
      ，該支票即係一種證明文件，從而原判決上開論點實不足
      為據。
（四）綜上所陳，被上訴人取得本件款項乃係基於借貸而來，對
      於取得利得係具有法律上原因之積極事實亦未能舉證證明
      ，爰請明鑒，賜為如上訴聲明之判決，以保權益。
三、證據：除援用第一審所提證據外，補提訴外人林輝煌等於另
    件訴訟所提書狀乙份、原審93.5.14 之言詞辯論筆錄乙份（
    以上均影本）為證，並聲請調閱91年度訴字第2755號民事卷
    。
乙、被上訴人方面：
一、聲明：駁回上訴。
二、陳述：除與原判決記載相同者，茲引用之外，補稱：
（一）被上訴人與訴外人林輝煌、乙○○、林輝堂為父子關係，
      兩造亦為親戚關係，且興建工廠之水電申請與帳單均以被
      上訴人之名義為之，並一直由被上訴人與上訴人接洽處理
      ，平日往來密切，故由被上訴人代子女處理租金事宜實屬
      合宜。
（二）上訴人交付租金事宜，一直係由被上訴人與妻林張月娥接
      洽，每次給付金額與時間並不固定，在87年雙方關係尚未
      破裂之前，有關支付租金之金額均由上訴人交付房租一半
      的租金金額，有時會通知扣除房屋維修費用或延期一次交
      付，雙方基於親戚往來之誠信原則處理，雙方一直無異議
      。該三紙支票中面額6 萬元之該紙支票，係由乙○○之妻
      連淑慧之帳戶存入，另二紙面額均為12萬元之支票，亦均
      已存入被上訴人帳戶。
（三）「書面租金給付資料」為被上訴人在開庭時所提出供法院
      參考，背面之金額確為上訴人之筆跡，正面則為林張月娥
      之筆跡。
（四）支票為支付之工具，在法律上並不具備證明文件之法律效
      力，有關上訴人與訴外人林輝煌、乙○○、林輝堂之協議
      書，為上訴人親筆所寫，且上訴人與林張月娥之借款收據
      ，亦為上訴人親筆所寫，顯示上訴人具備正確的財務法律
      觀念。綜上，上訴人之上訴無理由，請駁回其上訴。
三、證據：除援用第一審所提證據外，補提上訴人與林張月娥借
    款收據及上訴人與訴外人林輝煌、乙○○、林輝堂簽訂之協
    議書各一份暨存簿明細二紙等影本為證。
    理  由
一、本件上訴人起訴主張被上訴人分別於90年11月20日、90年12
    月20日、91年3 月20日向原告借款12萬元、12萬元、6 萬元
    ，合計30萬元，約定於91年9 月21日返還，上訴人乃以訴外
    人李明意所有如附表所示支票三紙（下稱系爭支票），背書
    並載明受款人為被上訴人後交付被上訴人，嗣被上訴人及訴
    外人連淑慧向付款人三重市農會為付款之提示亦已獲得付款
    ，詎上訴人於上開約定清償日屆至後向被上訴人催討，被上
    訴人均拒不清償，被上訴人既已收受系爭支票之利益，上訴
    人受有損害，為此併依消費借貸及不當得利法律關係訴請被
    上訴人給付上開借款，及自訴狀繕本送達被告翌日起至清償
    日止按年息百分之五計算之法定遲延利息等語。被上訴人則
    以：兩造間並無借款關係存在，系爭支票是上訴人作為給付
    租金之用，兩造間簽有一份協議書，協議內容是約定上訴人
    承租坐落於三重市○○○段頂崁小段447 之8 地號土地（下
    稱系爭土地），上訴人願將前揭土地之優先購買權利及租金
    的一半給付給訴外人林輝煌、林輝堂、乙○○等三人，被上
    訴人即是三人的指定收款人，系爭款項即是要給付給指定受
    款人的錢等語，資為抗辯。
二、兩造不爭執之事項：
（一）上訴人確曾將由訴外人李明意所簽發、經上訴人背書轉讓
      載明被上訴人為受款人之系爭三張支票交付予被上訴人。
（二）系爭三紙支票中面額6 萬元之該紙支票，係由乙○○之妻
      連淑慧之帳戶存入，另二紙面額均為12萬元之支票，亦均
      已存入被上訴人帳戶。
三、本件之爭點與本院之判斷：
（一）關於消費借貸部分：
  １、按當事人主張主張有利於己之事實者，就其事實有舉證之
      責任，民事訴訟法第277 條前段定有明文。本件被上訴人
      否認有向上訴人借款之事實，按照舉證責任分配之原則，
      應由主張消費借貸契約關係存在之上訴人，就借貸之事實
      負舉證之責。又消費借貸法律關係之成立，須具備借貸意
      思表示合致，及交付借貸物等特別要件，是當事人主張有
      金錢借貸關係存在，除須證明有金錢之交付外，尚須就雙
      方借貸意思表示合致，負舉證責任。且票據債務人以其自
      己與執票人間所存之事由，資為對抗，非法所不許，執票
      人主張票據係發票人向其借款而簽發交付，以為清償方法
      ，發票人復抗辯未收受借款，消費借貸並未成立，執票人
      就借款已交付之事實，應負舉證責任（最高法院73年1 月
      10 日 民事庭會議參照）。
  ２、查上訴人主張兩造間就如附表所示之票據成立消費借貸關
      係乙節，業據被上訴人否認，雖上訴人於原審請求傳訊證
      人即系爭支票之發票人李明意到庭證述系爭支票係伊本人
      所簽發無誤，並表示系爭支票是原告丙○○向伊借用，並
      不清楚原告借票是要做什麼用等語（見原審93年5 月14日
      言詞辯論筆錄），然依證人李明意證述之內容，既無從證
      明兩造間有借貸關係存在，且按交付票據之原因甚多，或
      為贈與，或為買賣，或為確保當人間已存在之消費借貸關
      係，或為消滅已存在之法律關係，非僅囿於金錢借貸一端
      而已，故除別有證據外，僅為支票之簽發、授受或轉讓，
      自不足以證明其原因事實，是上訴人既係本於消費借貸關
      係，請求被上訴人返還消費借貸款項，自應就兩造間確已
      成立消費借貸關係之事實，負舉證責任。況查，上訴人與
      被上訴人之子即訴外人乙○○、林輝煌、林輝堂其前另因
      系爭坐落臺北縣三重市○○○段頂崁小段447 之8 號土地
      是否有優先承買權、地上物管理權及租金分配權等法律關
      係存在，而於本院民事庭對被上訴人提起履行契約等之訴
      ，嗣分別據本院以91年訴字第2755號及經臺灣高等法院以
      92年度上易字第780 號民事判決確定上訴人與訴外人林輝
      煌、林輝堂、乙○○間確實有協議書所示之法律關係存在
      ，亦即協議書中確認訴外人林輝煌、林輝堂、乙○○間就
      上述土地確有優先承買權、地上物管理權及租金分配權等
      權利，並經本院調閱前揭卷宗查明上情無誤，足見被上訴
      人抗辯系爭支票係上訴人為支付優先購買權之權利金及租
      金所交付等語，並非不可採信。從而，上訴人既不能舉證
      證明其交付系爭支票予被上訴人係為借款，則其本於消費
      借貸關係，請求被上訴人返還消費借貸款及法定遲延利息
      ，即屬無據。
（二）關於不當得利部分：
      按不當得利返還請求權，以無法律上之原因而受有利益，
      為其成立要件，民法第179條定有明文，故主張此項請求
      權成立之人，應就無法律上之原因而受利益之事實，負舉
      證之責。本件被上訴人所為系爭支票係上訴人支付租金之
      抗辯，非不可採信，而上訴人空言主張被上訴人取得票款
      為無法律上之原因，自難信其主張為真實，上訴人基於不
      當得利之規定為請求，亦不可採。
四、綜上所述，本件上訴人主張為不足採，被上訴人之抗辯尚屬
    可信。從而，上訴人主張本於消費借貸、不當得利之法律關
    係，請求被上訴人給付30萬元及法定遲延利息，均無理由，
    應予駁回。原審為上訴人敗訴之判決，及駁回其假執行之聲
    請，並無不合。上訴意旨指摘原判決不當，求予廢棄改判，
    為無理由，應予駁回。
五、至兩造其餘主張及所提證據與本院上開論斷無涉，毋庸贅述
    ，併此敘明。
六、據上論結，本件上訴為無理由，依民事訴訟法第436 條之1
    第3 項、第449 條第1 項、第78條，判決如主文。
中　　華　　民　　國　　94　　年　　5 　　月　　18　　日
                  民事第三庭    審判長法　官　 陳映如
                                      法　官　 何君豪
                                      法　官　 邱靜琪
中　　華　　民　　國　　94　　年　　5 　　月　　18　　日
上為正本係照原本作成。
本件判決不得上訴。
                                  法官書記官   白俊傑
附表：
┌──┬──────────────────────────
│編號│支票號碼 │發票人│付款人    │ 票面金額 │ 發票日 │
│    │         │      │          │（新台幣）│（民國）│
├──┼──────────────────────────
│1   │FA0000000│李明意│三重市農會│ 12萬元   │90.11.20│
├──┼──── ├───┼─────┼─────┼────┤
│2   │FA0000000│李明意│三重市農會│ 12萬元   │90.12.20│
├──┼──── ├───┼─────┼─────┼────┤
│3   │FA0000000│李明意│三重市農會│  6萬元   │91.3.20 │
└──┴──────────────────────────
